【裁判字號】    94,上,71
【裁判日期】    951229
【裁判案由】    分割共有物
【裁判全文】
臺灣高等法院臺南分院民事判決    94年度上字第71號
上  訴  人  乙○○
上  訴  人  辰○○
            午○○
            巳○○
兼  上三人
訴訟代理人  壬○○
上  訴  人  癸○○
            丑○○
            子○○
兼  上三人
訴訟代理人  己○○
上  訴  人  未○○
上  訴  人  財政部國有財產局台灣南區辦事處台南分處
            即鍾南之遺產管理人
法定代理人  庚○○
訴訟代理人  丙○○
            戊○○
上  訴  人  卯○○
兼  上一人
訴訟代理人  寅○○
上  訴  人  辛○○
被 上 訴人  甲○○
上列當事人間請求分割共有物事件，上訴人對於中華民國94年2
月24日台灣台南地方法院92年度訴字第1241號第一審判決提起上
訴，本院於95年12月19日言詞辯論終結，茲判決如下：
    主  文
上訴駁回。
第二審訴訟費用由兩造按如附表一所示之比例負擔。
    事  實
甲、上訴人乙○○方面：
一、聲明：(一)原判決廢棄。(二)被上訴人在第一審之訴駁回或以變
    賣方法分割。(三)第一、二審訴訟費用均由被上訴人負擔。
二、陳述：除與原判決記載相同者，茲引用之外，補稱：
  (一)被上訴人位於系爭土地上之現有房屋，乃係原建造房屋及其
    後加蓋所組成，縱其原建造房屋所謂位置係根據分管協議或
    得其他共有人同意就系爭土地之特定部分為使用收益，然此
    僅限於被上訴人原建造房屋部分，至於被上訴人嗣後自行加
    蓋部分，顯已逾越當時協議（同意）之範圍，是被上訴人嗣
    後之加蓋行為顯已侵害其他共有人之權利。況上訴人及其他
    共有人針對被上訴人擅自加蓋部分已多次報請主管機關拆除
    ，可證明其他共有人均不同意被上訴人之加蓋行為。被上訴
    人擅自加蓋房屋，再請求分割系爭土地而欲強留房屋，顯非
    公平。
  (二)再者，若將被上訴人之現有房屋扣除伊擅自加蓋部分之後的
    剩餘面積，是否必大於上訴人之房屋？縱是，是否即得推論
    被上訴人之房屋之經濟價值高於上訴人的？上訴人與被上訴
    人之房屋之式樣、屋齡、位置均相同，且上訴人之房屋並無
    毀損致不堪用之情事，此從上訴人尚得出租該屋予他人使用
    可見一斑，原判決遽認被上訴人之房屋經濟價值高於上訴人
    之房屋，顯係有誤。
  (三)系爭土地早期建屋之際，全體共有人（含被上訴人之前手）
    即同意由被上訴人房屋所處位置對外通行，被上訴人繼受該
    房屋時亦明知此協議，該協議對於被上訴人自應有拘束力。
    被上訴人嗣將其他共有人對外通行之路防堵，始致其他共有
    人無法對外聯絡。
  (四)原判決之分割方法，除拆除上訴人之房屋外，尚須拆除其他
    共有人辛○○、巳○○、辰○○、壬○○、卯○○、未○○
    共有之房屋。保留一棟房屋卻拆除其他全數房屋之分割方法
    是否公平，實存疑義。且拆除之房屋均非廢棄之房屋，仍為
    實際上之使用收益，是原判決所採之分割方法是否係屬損害
    最小之分割方法，亦有疑問。
  (五)另原判決所採之分割方法所設置之巷道寬度為5公尺，而上
    訴人房屋面臨道路部分之寬度僅約4.7公尺寬，縱拆除上訴
    人房屋作為通行巷道，其寬度亦小於5公尺，亦無法依法申
    請建築，不符建築技術規則、台南縣建築管理自治條例等之
    相關規定。原判決獨厚被上訴人，卻未能顧及其他共有人，
    有違公平原則，且將使系爭土地於分割後，除被上訴人分得
    部分外，其餘部分均無法發揮最大經濟效益。
  (六)縱依原判決之分割方法，上訴人應得於分配後要求其他共有
    人補償其拆遷建物之費用。上訴人所有房屋屋齡已近40年，
    他共有人對於上訴人之實際使用之土地從未予干涉，參照最
    高法院83年度台上字第1377號判決意旨，可認共有人間有默
    示之分管契約存在，或已默示同意上訴人得使用收益系爭土
    地之特定部分。上訴人就其地上建物既有占有系爭土地特定
    部分之權利，上訴人要求於分配後他共有人應補償拆遷費用
    ，應屬有據。
  (七)系爭土地早期建屋之際，全體共有人確實協議同意由被上訴
    人房屋所處位置對外通行，被上訴人繼受該屋後，因其將之
    作為海產店之用，是仍同意其他共有人繼續經由該屋通行。
    豈料被上訴人於海產店停業後，竟未經徵詢其他共有人之意
    見，即擅將原對外通行之路防堵，致共有人無法對外通行。
    當初共有人係因該屋之原始起造人同意共有人能由該處對外
    通行，共有人始同意其建屋，被上訴人於繼受該屋時既知其
    情事，對此附隨義務亦應一併繼受，被上訴人對此所辯自不
    足採。系爭土地應按上訴人94年5月26日陳報狀所提之分割
    方案以為分割，方屬妥當。
  (八)至於被上訴人指摘上訴人要求其他共有人補償拆遷建物之權
    利或費用之主張前後不同乙節，查上訴人於原審主張其他共
    有人應補償拆遷建物之權利（即建物之價直），復於鈞院主
    張其他共有人應補償拆遷建物之費用，前後並無衝突之處，
    乃屬補充關係。亦即，縱依原審所採方案，上訴人之地上建
    物占有系爭土地特定部分有使用收益之權利，故於系爭土地
    分割後，其他共有人應補償上訴人地上建物之價值及拆除建
    物費用。況被上訴人亦曾主張若其建物遭拆除、其他共有人
    亦應補償伊云云，更顯示被上訴人亦承認上訴人有要求上開
    補償之權利無疑。
  (九)如無法按上訴人94年5月26日陳報狀所提出之分割方案，上
    訴人請求將全部土地變賣，以賣得價金按應有部分比例分配
    予共有人，以維公平。
三、證據：援用第一審所提證據。
乙、上訴人辰○○、午○○、巳○○、壬○○、癸○○、子○○
    、丑○○、己○○、卯○○、寅○○、財政部國有財產局台
    灣南區辦事處台南分處即鍾南之遺產管理人方面：
    未提出書狀以為主張，惟均稱希望按原審判決之方案分割。
丙、上訴人未○○、辛○○方面：
    經本院合法通知，未於言詞辯論期日到場，亦未提出書狀作
    何聲明或陳述。
丁、被上訴人甲○○方面：
一、聲明：(一)上訴駁回。(二)第二審訴訟費用由上訴人負擔。
二、陳述：除與原判決記載相同者，茲引用之外，補稱：
  (一)兩造各自所有房屋之式樣、屋齡均相同，惟被上訴人所有房
    屋之面積大於上訴人之房屋，且被上訴人之房屋於91年間甫
    翻修加蓋，是被上訴人房屋之經濟價值高於上訴人。又被上
    訴人之房屋係供被上訴人及家人居住使用，上訴人則係將其
    房屋出租第三人使用，是被上訴人對該房屋之依恃度顯高於
    上訴人。
  (二)被上訴人否認系爭土地全體共有人於系爭土地建屋之際曾協
    議由被上訴人所有房屋所處位置對外通行，若確有此協議，
    何以被上訴人仍能於數十年前建屋使用，並於91年間翻修加
    蓋，故上訴人上開指摘並非事實。
  (三)兩造就系爭土地並無分管協議，故上訴人乙○○等人之地上
    建物既無占有系爭土地特定部分之權利，自無於分配後要求
    他共有人補償其拆遷建物之權利。另上訴人所指其面臨巷道
    寬度為4.7公尺，惟據原審判決附圖所示，該巷道為5公尺、
    迴車道為9公尺，並無如上訴人所稱情形，故上訴人對此顯
    有誤會。
  (四)上訴人雖認原判決所採分割方案不符公平合理原則，且該補
    償金額之合理性亦有待商榷云云。惟查，倘如上訴人所主張
    其房屋面寬4.7公尺，則依原審所採分割方案，被上訴人所
    有之房屋亦恐遭拆除，倘被上訴人之房屋須被拆除，自無上
    訴人所言不公平之情形。況依原判決，被上訴人尚須補償其
    他共有人金錢，其理由無非以被上訴人所分得位置價值較高
    及被上訴人所有建物免於拆除等因素，然如上述，被上訴人
    之房屋仍有被拆除之虞，則被上訴人所分配到之土地是否經
    濟價值較高而須金錢補償，亦非無疑。是以，上訴人此部分
    指摘顯無理由。
  (五)再查，上訴人於原審原主張其他共有人應補償其拆遷建物之
    權利，復於鈞院要求其他共有人應補償拆遷建物之費用云云
    。然查，上訴人究係要求其他共有人應補償其拆遷建物之權
    利或費用，前後主張顯有不同。
三、證據：援用第一審所提證據。
戊、本院依職權向台南縣政府、台南縣新營市戶政事務所、台南
    縣鹽水鎮戶政事務所函查相關資料，並現場勘驗，及傳訊鑑
    定人丁○○到庭。
    理  由
甲、程序部分：
一、按請求分割共有物之訴，為固有必要共同訴訟，其訴訟標的
    對於共同訴訟之各人必須合一確定。本件雖僅由上訴人即被
    告乙○○提起上訴，依民事訴訟法第56條第1款之規定，其
    上訴效力及於同造共同訴訟人辰○○、午○○、巳○○、壬
    ○○、癸○○、子○○、丑○○、己○○、財政部國有財產
    局台灣南區辦事處台南分處即鍾南之遺產管理人、卯○○、
    寅○○、未○○、辛○○，爰均併列為上訴人。
二、上訴人未○○、辛○○、己○○、癸○○、子○○、丑○○
    等6人經本院合法通知，未於言詞辯論期日到場，核無民事
    訴訟法第386條所定各款情形，爰依被上訴人之聲請，由其
    一造辯論而為判決。
三、本件於上訴人乙○○提起上訴後，被上訴人（即原審原告）
    於94年6月8日向本院請求撤回訴訟，惟為上訴人壬○○所不
    同意，依民事訴訟法第262條第1項規定，並不生撤回之效力
    ，被上訴人請求續為裁判分割，於法並無不合。
乙、實體部分：
一、被上訴人起訴主張：坐落台南縣鹽水鎮○○段271地號土地
    （下稱系爭土地），為兩造所共有，應有部分詳如附表一所
    示。系爭土地並無使用目的不能分割或契約訂有不分割之期
    限，因兩造無法達成協議分割，為此訴請判決分割系爭土地
    等語。（原審判決系爭土地按原審判決書附圖即本判決附圖
    所示之方案分割）
二、上訴人乙○○則以：若將被上訴人之現有房屋扣除伊擅自加
    蓋部分後的剩餘面積，是否必大於上訴人之房屋？原判決遽
    認被上訴人之房屋經濟價值高於上訴人之房屋，顯係有誤。
    原判決之分割方法，除拆除上訴人之房屋外，尚須拆除其他
    共有人辛○○、巳○○、辰○○、壬○○、卯○○、未○○
    共有之房屋。是原判決所採方案是否屬損害最小之分割方法
    ，亦有疑問。另原判決所採之分割方法所設置之巷道寬度為
    5公尺，而上訴人房屋面臨道路部分之寬度僅約4.7公尺寬，
    縱拆除上訴人房屋作為通行巷道，其寬度亦小於5公尺，亦
    無法依法申請建築，不符建築技術規則、台南縣建築管理自
    治條例等之相關規定。再者，上訴人就其地上建物既有占有
    系爭土地特定部分之權利，上訴人自得要求於分配後他共有
    人應補償拆遷費云云，資為抗辯。另上訴人辰○○、午○○
    、巳○○、壬○○、癸○○、子○○、丑○○、己○○、財
    政部國有財產局台灣南區辦事處台南分處即鍾南之遺產管理
    人、卯○○、寅○○等11人則主張：希望按原審判決之方案
    分割。
三、被上訴人主張：系爭坐落台南縣鹽水鎮○○段271地號土地
    係兩造所共有，應有部分詳如附表一所示。兩造間就系爭土
    地並無不分割之特約，復無因物之使用目的不能分割之情形
    之事實，有被上訴人提出之土地登記謄本及地籍圖各乙份附
    於原審卷可稽，為上訴人乙○○、辰○○、午○○、巳○○
    、壬○○、癸○○、子○○、丑○○、己○○、財政部國有
    財產局台灣南區辦事處台南分處即鍾南之遺產管理人、卯○
    ○、寅○○、未○○、辛○○等人所不爭，堪信真正。
四、次按「各共有人，得隨時請求分割共有物。但因物之使用目
    的不能分割或契約訂有不分割之期限者，不在此限。」、「
    共有物之分割，依共有人協議之方法行之。分割之方法，不
    能協議決定者，法院得因任何共有人之聲請，命為左列之分
    配：一、以原物分配於各共有人。二、變賣共有物，以價金
    分配於各共有人。以原物為分配時，如共有人中，有不能按
    其應有部分受分配者，得以金錢補償之。」，民法第823條
    第1項、第824條分別定有明文。茲兩造對於系爭共有土地並
    無不分割之特約，亦無因物之使用目的不能分割之情形，因
    兩造對於分割方法無法達成協議，此有原審法院92年度營調
    字第37號調解程序筆錄在卷足按，被上訴人訴請判決分割，
    於法有據。
五、經查：系爭土地為南北向之長條狀，呈北窄南寬之甕形，其
    東、南、西面均與他人所有建地相鄰，無法對外通行，僅北
    側臨鹽水鎮○○路。系爭土地北鄰中山路部分，其上建有鋼
    筋混凝土2樓樓房2棟（均有加蓋3樓），其中：門牌號碼
    中山路25號部分，基地面積145.67平方公尺，由被上訴人甲
    ○○居住使用。門牌號碼中山路27號部分，基地面積66.7
    5平方公尺，為上訴人乙○○所有，目前出租予第三人陳孝
    治作為代書事務所之用。上開2棟房屋外觀型式相同、屋齡
    相近（均約40年），其中25號建物後半部（即南半部）係於
    91年底加蓋為2層建築。系爭土地中段則有1棟已廢棄之古厝
    （面積79.63平方公尺），其餘空地與南面的土地中間有圍
    牆相隔，無法通行。另系爭土地南面西側之平房古厝，基地
    面積96.68平方公尺，為上訴人辛○○於62年間買受，現由
    伊與家人居住使用；至於土地南面東側之平房古厝，基地面
    積202.76平方公尺，為鍾家古厝，現由上訴人壬○○居住使
    用，據上訴人壬○○陳稱該古厝為光復後所蓋，目前上訴人
    辛○○、壬○○及其家屬係由南面私設巷道向西與南北向之
    道路（鹽水鎮○○路）聯絡，該私設巷道呈不規則狀，其寬
    度僅供機車通行，且需經由鄰地285地號土地出入各情，分
    據本院及原審法院會同兩造及台南縣鹽水地政事務所於系爭
    土地現場勘驗明確，有勘驗筆錄、系爭土地複丈成果圖各乙
    份及被上訴人提出之現場照片12幀在卷可稽（本院卷第104
    頁、第105頁，原審卷1第27頁至第30頁、第35頁、第36頁、
    第88頁至第93頁），兩造復均不爭執，堪予採信。
六、復按共有物分割之方法，須先就原物分配，如發見共有人中
    有不能按其應有部分受分配者，亦得以金錢補償之。於原物
    分配有困難時，始得予以變賣，以價金分配於各共有人。分
    割共有物究以原物分割或變價分割為適當，法院應斟酌當事
    人意願，共有物之使用情形、經濟效用及全體共有人之利益
    等情形而為適當之分割，不受共有人所主張分割方法之拘束
    ，有最高法院51年台上字第271號判例、93年度台上字第110
    0號、88年度台上字第600號判決可資參照。
七、上訴人乙○○於原審及本院審理中一再主張「系爭土地僅被
    上訴人及上訴人乙○○二人使用部分面臨道路（各約四．七
    公尺寬），如以原物分割，需另設通行道路供其他共有人對
    外通行，勢必拆除上訴人乙○○或被上訴人面臨道路之房屋
    ，對上訴人或被上訴人均有莫大之損害，為公平起見，系爭
    土地宜以變賣方式為分割」云云，被上訴人於原審亦為同一
    之主張，惟為其他共有人即上訴人壬○○、辰○○、午○○
    、寅○○、丑○○、子○○、癸○○、己○○等人所反對。
    茲查，系爭土地係建地，地形呈長方形，面積共1147.18平
    方公尺，全部共有人數14人，參酌台南縣政府93年3月31日
    府工管字第0930051629號函示「依據『建築法』建築基地與
    建築線應相連接，以私設通路連接建築線者，其通路寬度不
    得小於『建築技術規則』設計施工編第二條所定私設通路之
    最小寬度．．．另依『建築技術規則』同編第3條之1，其私
    設巷道長度超過35公尺者，應設置汽車迴車道。．．．有關
    分割後建築基地連接私設通路之寬度，依據『台南縣建築管
    理自治條例』第八條第一項第三款規定，亦應符合前述私設
    通路之最小寬度規定。同條例第七條第二項並規定建築基地
    以私設通路連接建築線者，應檢附該私設通路之土地權利證
    明文件，方得申請建築。」，查系爭土地僅北側面臨道路，
    如以原物分割，依前開建築規則，應設置單向出口之巷道以
    供通行，且因土地之長度，所設巷道顯逾35公尺，則其寬度
    應為5公尺，且須設置汽車迴車道，故扣除通行巷道及迴車
    道之面積合計295.18平方公尺，土地尚有1128平方公尺可供
    分配，本件共有人僅14人，雖各該應有部分之比例有別，致
    少數共有人得分配部分僅數十平方公尺，然其他應有部分較
    多者或於分割後願維持共有者，所分配之土地均達一百餘平
    方公尺，可為建築之使用，具有經濟價值。至於分配土地較
    少之共有人仍可與其他共有人分配之土地合併利用，亦非無
    經濟價值。至於系爭土地上雖有建物，惟扣除土地中段已廢
    棄之古厝外，其餘地上建物僅4棟，其中2棟屋齡約40年，另
    2棟則為光復後所建之古厝，均屬老舊之建物，該4棟建物占
    用系爭土地之面積尚不及2分之1，如以原物分割後，拆除建
    物尚不致造成鉅額之經濟損失，且原物分割未必一定要拆除
    全部建物。故系爭土地依法既非不得分割，性質上並無不能
    以原物為分配或分配發生困難之情形，上訴人乙○○主張依
    「變價」方式為分割方案，尚非適當之分割方法，洵不足採
    。
八、有關本案之分割方法，被上訴人於原審雖曾提出分割方案三
    案，方案(一)為按現使用位置分割，惟未留對外通行之道路，
    裡地之土地所有人無法出入（原審卷1第130頁）；其方案(二)
    為自上訴人乙○○現有房屋位置通行（原審卷1第131頁），
    惟上開方案並無設置汽車迴車道，將來分割後之土地無法為
    建築之使用，經濟價值較低，對多數共有人不利；另方案(三)
    為依土地使用現況為分割（原審卷1第132頁），惟對外係以
    他人所有之土地為通行巷道，顯有實際上之困難，以上三案
    均非適當之分割方案，尚難採擷。至於上訴人辰○○、午○
    ○、壬○○、辛○○、卯○○、寅○○、乙○○、己○○、
    丑○○、子○○、癸○○所提出另一分割方案（原審卷1第
    109頁、第112頁、第119頁），其方案為拆除被上訴人現居
    住使用之建物，作為通行巷道長度為220公尺，惟其巷道寬
    度僅酌留4公尺，且未設置汽車迴車道，依前述建築技術規
    則之規定，將來分割後之土地多數無法供建築使用，均非適
    當之分割方法，亦難憑採。
九、茲查系爭土地為建地，呈甕形，其東、南、西面均與他人所
    有建地為鄰，僅北側臨道路，其臨路寬度不及10公尺，業見
    前述，如以原物為分割，需於土地中設置通行巷道，使分得
    裡地之土地不致成為袋地。又土地既為建地，為符合分割後
    可供建築之使用目的，依建築技術規則設計施工編第2條第1
    項第3款，其巷道寬度至少為5公尺，又因地形為長形之限制
    ，其巷道長度勢逾20公尺，依同編第3條之1，應設置汽車迴
    車道，依此原則，上訴人寅○○所提出之分割方案（即台南
    縣鹽水地政事務所93年7月23日土地丈成果圖，如附圖），
    不僅符合上開「共有人均可通行至道路」及「符合建築法設
    置迴車道規定」之要件，且具有其他之優點，茲說明如下：
  (一)本分割方案，係將上訴人乙○○房屋所在地點及地上廢棄古
    厝位置作為通行巷道，按各共有人原應有部分維持共有，各
    共有人分配之土地均臨通行巷道，經由巷道可與北面之道路
    聯絡，促進土地將來之利用，增加土地之經濟價值。
  (二)該通行巷道連接建築線（即鹽水鎮○○路），寬度5公尺，
    長度50餘公尺，設有迴車道，合於建築技術規則設計施工編
    相關規定，符合分割後可供建築之使用目的。
  (三)為增加共有人臨巷道之寬度，提高土地使用之價值，本分割
    方案將共有人面積較大者如上訴人乙○○（分配182.02平方
    公尺）、上訴人丑○○、子○○、癸○○、己○○（分配14
    7.16平方公尺）、上訴人寅○○（分配147.16平方公尺）、
    上訴人辰○○、午○○、壬○○（分配104.56平方公尺）等
    集中在寬度較大之南面，分配土地面積較小者分配在中段巷
    道之兩側，其中上訴人巳○○分配20.91平方公尺，其南北
    各與分配41.83平方公尺之上訴人未○○及分配42.6平方公
    尺之上訴人辛○○為鄰，及與分配面積7.75平方公尺之國財
    局台南分處與分配41.83平方公尺之上訴人卯○○為鄰，上
    開分配面積較小之共有人可就土地為合併利用。
  (四)因系爭土地臨道路之北面土地，全部為被上訴人與上訴人乙
    ○○所有房屋占用，致使裡地之人無法與北面道路聯絡，勢
    須拆除其中一人之房屋作為通行巷道。爰審酌被上訴人與上
    訴人乙○○之房屋建築式樣與屋齡均相同，其中被上訴人所
    有鹽水鎮○○路25號房屋面積為145．67平方公尺，較上訴
    人乙○○所有房屋之面積66.75平方公尺為大，且被上訴人
    之房屋於91年間甫翻修加蓋，被上訴人房屋之經濟價值顯高
    於上訴人乙○○之房屋。又被上訴人上開房屋係供被上訴人
    及家人賴以居住使用，上訴人乙○○上開房屋係出租第三人
    使用，是被上訴人對該房屋之依恃度亦顯高於上訴人乙○○
    。故本分割方案拆除上訴人乙○○所有房屋及廢棄古厝供為
    通行之巷道，客觀上係不得已，對全體人有人而言，此項之
    分割方案，損害係屬最小。
  (五)系爭土地現存4棟堪用之房屋，其中上訴人辛○○與上訴人
    巳○○、辰○○、壬○○、卯○○、未○○等5人共有之平
    房古厝，年代久遠，客觀上之經濟價值不高。至於上訴人乙
    ○○與被上訴人房屋屋齡皆近40年，惟被上訴人所有房屋於
    91年曾翻修改建，經濟價值較高。本案分割方法，係將被上
    訴人現使用房屋所在位置分配予被上訴人，將來土地分割後
    ，被上訴人僅需拆除一小部分之房屋（因預留巷道5公尺，
    上訴人乙○○原有房屋寬度僅4.7公尺，被上訴人需拆除0.3
    公尺房屋），此項分割方法，尚屬適當，並為其他共有人即
    上訴人丑○○、子○○、癸○○、己○○、卯○○、辰○○
    、午○○、壬○○所同意，此案之分割方法，尚屬適當。
  (六)本院審酌系爭土地為建地、使用分區為都市計劃內商業區、
    地上建物之價值及其使用情形、共有人之意願（上訴人辰○
    ○、午○○、壬○○等三人及上訴人丑○○、子○○、癸○
    ○、己○○等四人分別陳述願於分割後按原應有部分之比例
    維持共有），分割後各共有人取得土地之面積與其應有部分
    之比例相當等情況，認原審判決採用如附圖所示之分割方案
    ，能維護大多數共有人之利益，且符合建築法之規定，並發
    揮土地經濟效益之分割方法，核無不當，上訴人乙○○主張
    原審分割方案係不當，非有理由。
十、末按「以原物為分配時，如共有人中有不能按其應有部分受
    分配者，得以金錢補償之。」、「各共有人對於他共有人因
    分割而得之物，按其應有部分負與出賣人同一之擔保責任。
    」民法第824條第3項、第825條分別定有明文。依民法第825
    條規定觀之，共有物以原物分割，係各共有人就存在於共有
    物全部之應有部分互相移轉，使各共有人取得各自分得部分
    之單獨所有權，故各共有人所分得土地，如因位置、大小、
    地形等因素，致影響其利用價值，而無法完全符合其應有部
    分之價值時，其分得價值較高之共有人，自應對分得價值較
    低之共有人為補償，並應依各該短少部分之比例，定其給付
    金額，方符共有物原物分割為共有物應有部分互相移轉之本
    旨。茲查：
  (一)附圖所示分割方法，其面積係按各共有人應有部分之比例而
    為分配，因受地形限制，除被上訴人所分得之北面271- A10
    部分，可北臨建築線之道路及西臨通行巷道外，其他共有人
    分配之土地均無法臨道路，且所臨通行巷道之寬度僅有5公
    尺，價值遠不及於被上訴人。而面向建築線道路之土地，其
    利用價值通常較未臨道路坐落內側部分之土地價值為高，而
    臨巷道較寬之土地，其價值通常較臨巷道較窄之土地價值為
    高，此為眾所周知之事實。依附圖所示分割方法，被上訴人
    分得之土地，不惟臨道路，且其面巷道之寬度為全部共有人
    中之最，其地形復為完整之長方形，所分得之位置又為其建
    物之精華地帶，建物亦免於拆除，其所受利益顯然遠高於其
    他共有人。至於其他上訴人所分得之土地均坐落土地內側，
    僅得通行巷道與道路聯絡，兩造分得土地之經濟價值顯不相
    當，被上訴人自應補償其他共有人即上訴人等。
  (二)本件分割方案，經原審囑託大邑不動產估價師事務所鑑定人
    丁○○鑑定結果，系爭土地總價值新台幣（下同）1592萬47
    45元，各共有人應有部分比例之價值及受分配土地之價值如
    下（詳見附件二、原審卷2第173頁））：
  (1)被上訴人原應有部分之價值為217萬1556元，受分配土地價
    值391萬6317元。
  (2)上訴人國財局台南分處即鍾南遺產管理人原應有部分之價值
    為14萬4770元，受分配土地價值9萬9650元。
  (3)上訴人辰○○、午○○、壬○○等3人原應有部分之價值195
    萬4401元，受分配土地價值177萬0736元。
  (4)上訴人未○○原應有部分之價值78萬1760元，受分配土地價
    值59萬6480元。
  (5)上訴人巳○○原應有部分之價值39萬0880元，受分配土地價
    值29萬1515元。
  (6)上訴人卯○○原應有部分之價值78萬1760元，受分配土地價
    值59萬6480元。
  (7)上訴人寅○○原應有部分之價值275萬0638元，受分配土地
    價值253萬2341元。
  (8)上訴人丑○○、子○○、癸○○、己○○等4人原應有部分
    之價值275萬0638元，受分配土地價值239萬1950元。
  (9)上訴人辛○○原應有部分之價值79萬6237元，受分配土地價
    值59萬8359元。
  (10)上訴人乙○○原應有部分之價值340萬2105元，受分配土地
    價值313萬0919元。
 (三)本院為兼顧土地現況及分割後各共有人因本件分割所得土地
   之價值差異，應相互找補，有關補償金額，列舉如下（詳如
   附件二、原審卷2第173頁）：
  (1)被上訴人應補償上訴人國有財產局台灣南區辦事處台南分處
    即上訴人鍾南遺產管理人4萬5120元。
  (2)被上訴人應補償上訴人辰○○、午○○、壬○○等3人共18
    萬3665元（依上訴人辰○○、午○○、壬○○原應有部分之
    比例即1100分之54、1100分之27、1100分之54計算）；上訴
    人辰○○應受補償7萬3466元；上訴人午○○應受補償3萬67
    33元，上訴人壬○○應受補償7萬3466元。
  (3)被上訴人應補償上訴人未○○18萬5280元。
  (4)被上訴人應補償上訴人巳○○9萬9365元。
  (5)被上訴人應補償上訴人卯○○18萬5280元。
  (6)被上訴人應補償上訴人寅○○21萬8297元。
  (7)被上訴人應補償上訴人丑○○、子○○、癸○○、己○○等
    4人共35萬8688元（依上訴人丑○○、子○○、癸○○、己
    ○○原應有部分之比例各880分之38計算），上訴人丑○○
    、子○○、癸○○、己○○各應受補償8萬9672元。
  (8)被上訴人應補償上訴人辛○○19萬7878元。
  (9)被上訴人應補償上訴人乙○○27萬1186元。
十一、上訴人乙○○及辰○○、午○○、巳○○於原審抗辯「如依
    附圖所示之分割方案，伊所有之地上建物將遭受拆除，所受
    之損害，其他共有人應就建物部分給予補償」，上訴人乙○
    ○並稱「伊所有之建物係有償取得，與其他共有人係繼承取
    得不同，伊占有土地自前面移到後面，不應分擔巷道部分之
    土地」云云。按民法第八百十八條、第八百二十條第一項分
    別規定「各共有人按其應有部分，對於共有物之全部，有使
    用收益之權。」、「共有物除契約另有訂定外，由共有人共
    同管理之。」，此之所謂應有部分，係指共有人對共有物所
    有權所享權利之比例，且係抽象的存在於共有物之全部，故
    共有人如何對共有物為使用收益，仍須依共有人全體之協議
    定之，非謂共有人對共有物之全部或特定部分有自由使用收
    益之權利。茲原審以原物為上開分配，並就各共有人分得土
    地之價值差異與其依原應有部分比例之價值，定其補償金額
    。而兩造就系爭土地無分管協議，各共有人就土地特定部分
    原無使用收益之權利，則上訴人乙○○、辰○○、午○○、
    巳○○就其等地上建物，既無占有系爭土地特定部分之權利
    ，自無於分配後要求他共有人補償其拆遷建物之權利，所辯
    要無可採。又上訴人乙○○於分配後，亦須藉由通行巷道與
    北側道路聯絡，則其就該巷道亦有使用之利益存在，所辯「
    伊不應分擔巷道部分之土地」云云，亦無足取。
十二、綜上所述，原審法院審酌共有土地之使用現況，分割後各共
    有人分得土地面臨道路位置，及各筆土地分配後之價值，及
    將來均可供建築之目的，本於公平原則，採取如附圖所示之
    分割方法為分割，並依分割後兩造土地所在之位置及目前土
    地價值，酌定共有人間相互補償之金額，經核並無違誤，上
    訴意旨指摘原判決分割方法不當，求為廢棄改判，非有理由
    ，應予駁回。
十三、本件事證已臻明確，兩造其餘攻擊防禦方法及證據資料，核
    與本件判決結果不生影響，不予一一論述，併予敘明。
十四、又本件係分割共有物訴訟，由上訴之上訴人負擔訴訟費用，
    顯失公平，依民事訴訟法第81條之1規定應由兩造按附表一
    之比例負擔。
結論：本件上訴為無理由，依民事訴訟法第四百四十九條第一項
、第七十八條、第八十條之一、第八十五條第一項但書、第三百
八十五條第一項前段，判決如主文。
中    華    民    國    95    年    12    月    29    日
                  民事第三庭    審判長法  官  陳光秀
                                      法  官  莊俊華
                                      法  官  曾平杉
上為正本係照原本作成。
如對本判決上訴，須於判決送達後20日內向本院提出上訴狀，未
表明上訴理由者，應於上訴後20日內，向本院提出理由書（須附
繕本）。依法須繳納裁判費並應委任律師為訴訟代理人，始得上
訴。
中    華    民    國    96    年    1     月     2    日
                                      書記官  葉秀珍
【附記】
民事訴訟法第466條之1：
(1)對於第二審判決上訴，上訴人應委任律師為訴訟代理人。但上
  訴人或其法定代理人具有律師資格者，不在此限。
(2)上訴人之配偶、三親等內之血親、二親等內之姻親，或上訴人
  為法人、中央或地方機關時，其所屬專任人員具有律師資格並
  經法院認為適當者，亦得為第三審訴訟代理人。
民事訴訟法第466條之2：
  上訴人無資力委任訴訟代理人者，得依訴訟救助之規定，聲請
  第三審法院為之選任律師為其訴訟代理人。
                                                  K
附件一：應分割之土地：台南縣鹽水鎮○○段二七一地號
┌──┬────────────┬─────────┬──────────┐
│編號│  共有人                │應有部分之比例    │應負擔訴訟費用之比例│
├──┼────────────┼─────────┼──────────┤
│一  │  甲○○                │220分之30         │220分之30           │
│    │                        │                  │                    │
│    │                        │                  │                    │
├──┼────────────┼─────────┼──────────┤
│二  │  巳○○                │1100分之27        │1100分之27          │
│    │                        │                  │                    │
│    │                        │                  │                    │
├──┼────────────┼─────────┼──────────┤
│三  │  辰○○                │1100分之54        │1100分之54          │
│    │                        │                  │                    │
│    │                        │                  │                    │
├──┼────────────┼─────────┼──────────┤
│四  │  午○○                │1100分之27        │1100分之27          │
│    │                        │                  │                    │
│    │                        │                  │                    │
├──┼────────────┼─────────┼──────────┤
│五  │  壬○○                │1100分之54        │1100分之54          │
│    │                        │                  │                    │
│    │                        │                  │                    │
├──┼────────────┼─────────┼──────────┤
│六  │  辛○○                │220分之11         │220分之11           │
│    │                        │                  │                    │
├──┼────────────┼─────────┼──────────┤
│七  │  卯○○                │1100分之54        │1100分之54          │
│    │                        │                  │                    │
│    │                        │                  │                    │
├──┼────────────┼─────────┼──────────┤
│八  │  丑○○                │880分之38         │880分之38           │
│    │                        │                  │                    │
│    │                        │                  │                    │
├──┼────────────┼─────────┼──────────┤
│九  │  子○○                │880分之38         │880分之38           │
├──┼────────────┼─────────┼──────────┤
│十  │  癸○○                │880分之38         │880分之38           │
│    │                        │                  │                    │
│    │                        │                  │                    │
├──┼────────────┼─────────┼──────────┤
│十一│  己○○                │880分之38         │880分之38           │
├──┼────────────┼─────────┼──────────┤
│十二│  寅○○                │220分之38         │220分之38           │
├──┼────────────┼─────────┼──────────┤
│十三│  乙○○                │220分之47         │220分之47           │
├──┼────────────┼─────────┼──────────┤
│十四│  未○○                │1100分之54        │1100分之54          │
│    │                        │                  │                    │
├──┼────────────┼─────────┼──────────┤
│    │  國有財產局台灣南區辦  │                  │                    │
│十五│  事處台南分處即鍾南之  │220分之2          │220分之2            │
│    │  遺產管理人            │                  │                    │
└──┴────────────┴─────────┴──────────┘


司法院資訊處製作；財團法人民間司法改革基金會備份。
